【裁判字號】    91,訴,3889
【裁判日期】    920731
【裁判案由】    遷讓房屋
【裁判全文】
臺灣臺中地方法院民事判決  九十一年度訴字第三八八九號
    原      告  甲○○
    訴訟代理人  邢俊文律師
    被      告  乙○○
                        國民身.
    訴訟代理人  劉佳田律師
    被      告  丙○○  住台中.
                        國民身.
右當事人間請求遷讓房屋事件，於民國九十二年七月十七號言詞辯論終結，本院判決如左：
    主      文
被告乙○○應自坐落於台中市○○區○○段第一○二號土地上建號第一五八八號之建物即門
牌號碼為台中市○○區○○路二九三號之房屋遷出、被告丙○○應自上開房屋之一樓部分遷
出；並應將房屋交還原告。
被告乙○○應給付原告新臺幣壹拾肆萬貳仟元，及自民國九十一年十二月三日起至清償日止
，按週年利率百分之五計算之利息。
原告其餘之訴駁回。
訴訟費用由被告乙○○負擔五分之三、由被告丙○○負擔五分之一，餘由原告負擔。
本判決第一項原告勝訴部分，於原告以新台幣貳拾貳萬元為被告供擔保後，得假執行；但被
告如於假執行程序實施前，以新台幣陸拾柒萬柒仟柒佰元為原告預供擔保，得免為假執行。
本判決第二項原告勝訴部分，於原告以新台幣肆萬柒仟元為被告乙○○供擔保後，得假執行
；但被告乙○○如於假執行程序實施前，以新台幣拾肆萬貳仟元為原告預供擔保，得免為假
執行。
原告其餘假執行之聲請駁回。
    事      實
甲、原告方面：
一、聲明：求為判決：
（一）被告等應自坐落於台中市○○區○○段第一○二號土地之第一五八八號建號建物即（
      門牌號碼為台中市○○區○○路二九三號之房屋遷出，將房屋返還原告。
（二）被告乙○○應給付原告新台幣（下同）十四萬二千元，及自起訴狀繕本送達翌日（民
      國九十一年十二月三日）起至清償日止，按年息百分之五計算之利息。
（三）原告願供擔保，請准宣告假執行。
二、陳述：
（一）原告於民國（下同）八十九年十月十四日將其所有門牌號碼為台中市○○區○○路二
      九三號之房屋乙棟（下稱系爭房屋）出租予被告乙○○，租賃期限為八十九年十一月
      一日起至九十三年十月三十一日止，租金每月二萬七千元，依原告與被告乙○○所訂
      之房屋租賃契約（下稱系爭房屋租賃契約）第四條第二項，未經原告同意，被告乙○
      ○不得將系爭房屋全部或一部轉租予他人使用，詎被告乙○○於九十一年二月十八日
      ，未經原告同意而將系爭房屋轉租予被告丙○○，且自九十一年五月份起即積欠原告
      租金已達七期，共計十四萬二千元，據此對被告乙○○請求如下：
    (一)依系爭租賃契約第六條之規定終止租約，並以起訴狀為終止系爭房屋租賃契約之意思
      表示，依民法第四百五十五條規定，請求被告乙○○將系爭房屋遷讓返還予被告。
    (二)依系爭租賃契約第三條規定，請求被告乙○○給付未繳租金十四萬二千元。
（二）系爭房屋現正由被告丙○○占有使用中，惟承上所述，其占有系爭房屋並無正當之法
      律權源，故原告依民法第七百六十七條之規定，請求被告丙○○遷讓系爭房屋予原告
      。
（三）對於被告抗辯之陳述：
      被告乙○○辯稱，原告同意其得將系爭房屋轉租給被告丙○○，惟查：
    (一)被告丙○○於九十二年二月二十七日在本院審理時陳稱：「如果被告陳正益都沒有繳
      房租，我同意搬走，我都沒有和原告接觸‧‧‧當初申辦營利登記時是由被告乙○○
      將申辦所需資料影本拿給我去辦的‧‧‧原告是否同意我不知道‧‧‧」等語（參照
      九十二年二月二十七日言詞辯論筆錄），可知原告是否如被告乙○○所述有同意轉租
      等節，實有可疑。
    (二)證人施謝春花證稱：其曾打電話告訴原告，樓下要租給別人做樂透，需要房屋所有權
      狀及房屋稅單，原告同意，因此原告寄來房屋所有權狀及房屋稅單到被告處後，證人
      再將這份資料交給丙○○‧‧‧等語（九十二年五月二十二日言詞辯論筆錄參照），
      與事實不符，原告否認上述證詞。事實上，原告係認為被告乙○○經營之群宜健身美
      容中心要申請公司執照及營利事業登記，始將系爭房屋之所有權狀及房屋稅單寄給被
      告乙○○，被告乙○○並自認，群宜健身美容中心並未申請公司執照及營利事業登記
      證，況且，一般出租人將房屋出租給承租人使用收益，均會仔細考慮承租人之品行資
      力，以做為承租與否之標準，若將房屋轉租給第三人使用收益，更應當謹慎評估，惟
      被告丙○○自承並未見過原告，衡諸經驗法則，難認原告同意被告乙○○將系爭房屋
      轉租予被告丙○○。
三、證據：提出房屋租賃契約影本二份、存證信函影本一份、調解不成立證明書影本一份、
          房屋稅單影本一份、土地登記謄本一件、建物登記謄本一件、房屋課稅現值影本
          一份、照片十幀為證。
乙、被告方面：
壹、被告乙○○部分：
一、聲明：求為判決駁回原告之訴；如為不利於被告等之判決，被告等願供擔保，請准免為
          假執行。
二、陳述：
（一）承租人非經出租人承諾，固不得將承租人之房屋全部轉租於他人，但此項為承諾之意
      思表示，則不以訂立書據為必要。其由出租人或經其授權之代理人口頭承諾者，出租
      人即不得更依民法第四百四十三條之規定終止租約（最高法院三十二年上字第五八五
      九號判例參照）。本件被告丙○○為經營彩券行，向被告乙○○分租使用系爭房屋面
      積僅約一坪，為申請營利登記，由原告提供房屋所有權狀等文件交由被告丙○○辦理
      ，詎原告竟然反稱，被告乙○○在未經原告同意之下，將系爭房屋轉租予被告丙○○
      即屬不當。
（二）在九十一年二月間，被告丙○○欲向被告乙○○洽租一樓，被告乙○○即指示健身中
      心之經理施謝春花打電話向原告聯絡，並告知轉租事宜，原告同意，即以掛號信寄來
      房屋稅單影本、權狀影本，交給被告乙○○辦理，足見原告同意被告乙○○轉租無誤
      。
（三）原告造成被告乙○○無法營業，欲要求支付租金，顯不正當。
三、證據：提出存證信函影本一份、營利事業登記證影本一份為證；並聲請訊問證人施謝春
          花。
貳、被告丙○○部分：
一、聲明：求為判決駁回原告之訴；如為不利於被告等之判決，被告等願供擔保，請准免為
          假執行。
二、陳述：承租人非經出租人承諾，固不得將承租人之房屋全部轉租於他人，但此項為承諾
          之意思表示，則不以訂立書據為必要。其由出租人或經其授權之代理人口頭承諾
          者，出租人即不得更依民法第四百四十三條之規定終止租約（最高法院三十二年
          上字第五八五九號判例參照）。本件被告丙○○為經營彩券行，向被告乙○○分
          租使用系爭房屋面積僅約一坪，為申請營利登記，由原告提供房屋所有權狀等文
          件交由被告丙○○辦理，詎原告竟然反稱，被告乙○○在未經原告同意之下，將
          系爭房屋轉租予被告丙○○即屬不當。
三、證據：提出存證信函影本一份、營利事業登記證影本一份為證。
丙、本院依職權向台中市政府調取「愛心公益彩券商行」申請營業事業登記證之申請書及相
    關資料，及向台北銀行函查「愛心公益彩券商行」申辦成立公益彩券銷售處所之相關資
    料。
    理      由
一、按訴狀送達後，原告不得將原訴變更或追加他訴，但擴張或減縮應受判決事項之聲明者
    ，不在此限，民事訴訟法第二百五十五條第一項第三款定有明文。原告原起訴請求被告
    乙○○給付租金十六萬九千元，後於九十二年一月七日言詞辯論期日，將訴之聲明減縮
    為被告乙○○應給付租金十四萬二千元，核屬減縮應受判決事項之聲明，毋庸經原告同
    意，即屬適法，合先敘明。
二、原告主張：其於八十九年十月十四日將其所有門牌號碼為台中市○○區○○路二九三號
    之房屋乙棟出租予被告乙○○，租賃期限為八十九年十一月一日起至九十三年十月三十
    一日止，租金每月二萬七千元，依系爭房屋租賃契約第四條第二項，未經原告同意，被
    告乙○○不得將系爭房屋全部或一部轉租予他人使用，詎被告乙○○於九十一年二月十
    八日，未經原告同意而將系爭房屋轉租予被告丙○○，且自九十一年五月份起即積欠原
    告租金共計十四萬二千元，據此，依系爭租賃契約第六條之規定終止租約，以起訴狀為
    終止系爭房屋租賃契約之意思表示，並依民法第四百五十五條規定，請求被告乙○○將
    系爭房屋遷讓返還予被告，再依系爭租賃契約第三條規定，請求被告乙○○給付未繳租
    金十四萬二千元，由於系爭房屋現正由被告丙○○無權占有使用中，故原告依民法第七
    百六十七條之規定，請求被告丙○○遷讓系爭房屋予原告等語；被告等則以：原告確實
    同意被告乙○○將系爭房屋轉租予被告丙○○，且將房屋所有權狀及房屋稅單寄給被告
    乙○○，由證人施謝春花交給被告丙○○辦理營利事業登記等語，資為抗辯。
三、經查：原告於八十九年十月十四日將其所有之系爭房屋出租予被告乙○○，租賃期限自
    八十九年十一月一日起至九十三年十月三十一日止，租金為每月二萬七千元，依房屋租
    賃契約第四條第二項約定，未經原告同意，被告乙○○不得將系爭房屋全部或一部轉租
    予他人使用，而被告乙○○自九十一年二月十八日起，系爭房屋一樓部分轉租予被告丙
    ○○使用，每月租金為一萬元，被告丙○○承租後，即在該處開設「愛心公益彩券商行
    」經營彩券販售之業務，被告乙○○則在二樓經營群宜健身美容中心，且被告乙○○自
    九十一年五月份起積欠原告租金已達七期，合計十六萬九千元（其中九十一年五月份繳
    租二萬元，尚欠七千元未繳），經扣除被告乙○○之押租金後，尚餘十四萬二千元未付
    ，原告起訴並主張依系爭租賃契約第六條之規定終止租約，而以起訴狀為終止系爭房屋
    租賃契約之意思表示，被告已於九十一年十二月二日收到本件之起訴狀繕本等事實，業
    據原告提出房屋租賃契約影本二份、存證信函影本一份、調解不成立證明書影本一份、
    土地登記謄本一件、建物登記謄本一件、照片十幀、被告提出營利事業登記證影本一份
    為證，復有送達證書一件在卷可參，並為兩造所不爭執，自堪信為真實。
四、再查：
（一）按承租人非經出租人承諾，不得將租賃物轉租於他人。但租賃物為房屋者，除有反對
      之約定外，承租人得將其一部分，轉租他人，民法第四百四十三條第一項定有明文。
      被告主張，被告乙○○將系爭房屋轉租予被告丙○○，係已得到原告同意，原告並提
      供房屋所有權狀及房屋稅單予被告丙○○，以憑辦理營利事業登記，並以證人施謝春
      花之證言為證。雖證人施謝春花到庭證稱其向原告索取系爭房屋之所有權狀及房屋稅
      單時，已表明被告乙○○欲將系爭房屋轉租於被告丙○○，而得到原告之同意云云，
      惟查，證人係被告乙○○之受僱人，且自承其與被告乙○○是認識二十餘年之好朋友
      ，在該處工作薪資每月一萬多元，因是好朋友沒有計較等語，足見其和被告乙○○關
      係密切，所為證言已難免偏頗，尚難據為採信，而兩造於系爭房屋租賃契約書上另約
      定自九十二年十一月起之租金調整協議時，另要求原告需提供乙方申請公司之證件資
      料等語，此有該系爭租賃契約書影本一件在卷可稽，足見，兩造有約定，須由原告提
      供被告乙○○申請公司之資料，而被告乙○○經營上開群宜健身美容中心，並未申辦
      公司或申請營利事業登記等情，為被告乙○○所不爭執，足見原告主張其所提供之系
      爭房屋所有權狀及房屋稅單，係為了履行上開系爭租賃契約之約定一事，尚非無稽，
      蓋若原告另有同意被告乙○○轉租之情事，則衡情應有提供二次申辦公司或營利事業
      登記之資料，然本件原告既僅提供一次，則原告之主張，即難謂無理，再參以被告丙
      ○○陳稱，其取得系爭房屋所有權狀及房屋稅單，均透過被告乙○○與原告交涉，其
      並不知道原告是否同意等語，本院認為上開證人施謝春花所為證詞，應與事實不符，
      應以原告之主張較為可採。是被告乙○○主張原告確有同意轉租行為云云，自不足採
      。
（二）被告乙○○將系爭房屋轉租於被告丙○○，並未得到原告同意，業如前述，則被告乙
      ○○之轉租行為違反系爭租賃契約第四條第二項對於使用租賃物之限制「未經甲方（
      即原告）同意，乙方（即被告乙○○）不得將房屋全部或一部轉租‧‧‧」之約定，
      故而，原告依系爭租賃契約第六條之規定終止租約，並以起訴狀為終止系爭房屋租賃
      契約之意思表示，於法自屬有據。則依民法第四百五十五條規定，被告乙○○自有從
      系爭房屋遷出，而將系爭房屋返還被告之義務。另系爭房屋之一樓部分，現由被告丙
      ○○占有使用，且其占有係因被告乙○○未得原告同意之轉租行為所致，則其占有即
      顯無法律上之正當事由，核屬無權占有無誤，亦有自系爭房屋一樓遷出之義務。至於
      系爭房屋之二樓，被告丙○○並未占有等情，為原告所自承在卷，則原告併請求被告
      陳培遷讓，自有不合，不應准許。
（三）又按承租人有依約支付租金之義務，此觀之民法第四百二十一條之規定甚明，被告乙
      ○○承租系爭房屋，每月應繳之租金為二萬七千元，且被告乙○○尚積欠原告自九十
      一年五月起至同年十一月止之租金等情，均如前述，則被告乙○○自有給付之義務，
      被告乙○○抗辯因原告之關係使其無法營業，故原告不得請求給付租金云云，此為原
      告所否認，被告就此復未提出任何證據證明之，所辯即無可取，是故原告自得請求被
      告乙○○給付租金。
五、從而，原告基於租賃物返還請求權訴請被告乙○○自系爭房屋遷出、基於所有物返還請
    求權訴請被告丙○○自系爭房屋之一樓部分遷出，並將房屋交還原告，及其基於租金給
    付請求權訴請被告乙○○給付所積欠之租金十四萬二千元及及自起訴狀繕本送達翌日即
    九十一年十二月三日起至清償日止，按年息百分之五計算之利息，為屬正當，應予准許
    ，原告逾此部分之請求，於法無據，不應准許，應予駁回。
六、兩造均陳明願供擔保，分別聲請宣告假執行及免為假執行，經核原告勝訴部分，並無不
    合，爰分別酌定相當之金額，予以准許，至於原告敗訴部分，其假執行之聲請，因訴經
    駁回而失所附麗，應併予駁回。
七、兩造其餘攻擊防禦方法，經核與本判決之結論無影響，爰不予以一一論述，併予敘明。
八、據上論結，本件原告之訴為一部有理由、一部無理由，依民事訴訟法第七十九條但書、
    第三百九十條第二項、第三百九十二條，判決如主文。
中      華      民      國      九十二      年      七      月     三十一     日
~B臺灣臺中地方法院民事第四庭
~B    法  官  李國增
右為正本係照原本作成。
如不服本判決，應於判決送達後二十日內，向本院提出上訴狀（須按他造當事人之人數附繕
本）。
中      華      民      國      九十二      年      八      月       四       日
~B法院書記官


司法院資訊處製作；財團法人民間司法改革基金會備份。
